臺灣高等法院臺中分院刑事判決　　　　　　民國九十一年度上訴字第一○八一號
　　上　訴　人
　　即　被　告　乙○○
右上訴人因偽造文書等案件，不服臺灣彰化地方法院中華民國九十年十一月八日第一
審判決（民國九十年度訴字第一○六號，起訴案號：臺灣彰化地方法院檢察署民國八
十九年度偵字第八二七號），提起上訴，本院判決如左：
　　主      文
原判決關於乙○○部分撤銷。
乙○○共同連續行使偽造私文書，足以生損害於他人，處有期徒刑柒月。
如附表所示文書上偽造之「甲○○」「鄭有慶」署押均沒收。
　　事      實
一、已判處罪刑確定在卷之張繼儒與乙○○倆人係夫妻，於彰化縣鹿港鎮○○路○段
    四二五號開設張代書事務所，負責代理他人辦理設定抵押權、借款等工作，其等
    明知坐落彰化縣鹿港鎮○○段一六一九地號土地及地上建物，係鄭有慶、甲○○
    夫妻於民國（下同）七十二年五月間起至八十五年三月間止為經營生意周轉之用
    而委託其等持之設定抵押後向彰化縣鹿港信用合作社、李茂雄、李重增等人借款
    之用（惟於八十五年六月初已全部清償完畢並塗銷抵押權），詎張繼儒與乙○○
    竟共同意圖為自已不法之所有，且基於概括之犯意，趁渠等代為辦理設定抵押權
    或塗銷抵押權後甲○○所有該筆土地所有權狀及印鑑章（含鄭有慶之印鑑章）未
    取回之機會，乙○○於八十五年二月二十七日令代書事務所不知情之某不詳姓名
    職員在印鑑證明申請書、委任書上偽簽甲○○之姓名後，再令不知情之施佩琪（
    另為不起訴處分）在被委託人欄上簽名後持之向鹿港鎮戶政事務所申請甲○○之
    印鑑證明，張繼儒、乙○○倆夫妻明知鄭有慶、甲○○並未再以上開土地設定抵
    押權向他人借款之意思，竟先於八十五年三月七日在前開張代書事務所內，令其
    不知情之員工，於土地登記申請書、抵押權設定契約書，偽造權利人林許春、林
    怡真，鄭有慶係債務人；甲○○係義務人兼債務人，擔保權利總金額新台幣（下
    同）貳佰伍拾萬元整；以前開不動產為標的等內容，並由乙○○盜用鄭有慶、甲
    ○○之印章於其上，再由張繼儒於翌日即同年三月八日連同土地所有權狀、甲○
    ○之印鑑證明書等持之行使向鹿港地政事務所辦理登記，使不知情承辨公務員將
    該內容登記於所掌之土地登記簿上，後因遲未取得款項，渠等於同年四月一日，
    辨理塗銷；續於同年六月一日，在該張代書事務所內，由其不知情之員工，於土
    地登記申請書、抵押權設定契約書，偽造權利人郭素真，鄭有慶係債務人；甲○
    ○係義務人兼債務人，擔保權利總金額新台幣佰伍拾萬元整；以前開不動產為
    標的等內容，並由乙○○盜用鄭有慶、甲○○之印章於其上，再由張繼儒於同年
    六月十八日連同土地所有權狀、甲○○之印鑑證明書等持之行使向鹿港地政事務
    所辦理登記，設定本金三百五十萬元之最高限額抵押權予案外人郭素貞，使不知
    情承辦公務員將之登載於職務上所掌之土地登記簿上，向郭素貞以借款之名騙取
    三百萬元，致生損害於郭素貞、鄭有慶、甲○○及甲○○名下之財產。
二、案經被害人甲○○訴請臺灣彰化地方法院檢察署檢察官偵查起訴。
　　理      由
一、訊據上訴人即被告乙○○坦承於前揭時間向戶政機關申請告訴人甲○○之印鑑證
    明後，持告訴人鄭有慶、甲○○夫妻印章及土地所有權狀等資料先設定抵押權於
    林許春、林怡真，後塗銷，再設定抵押權予郭素貞，以借款三百萬元之名騙得上
    開款項之事實不諱，惟否認有何背信、偽造文書之犯行，辯稱：伊為前開行為，
    係有獲鄭有慶同意，是應無背信、詐欺及偽造文書可言云云。惟查：右揭犯罪事
    實，業據告訴人甲○○於偵查中、本院行調查時指訴綦詳，並有土地登記簿謄本
    、建物登記簿謄本、印鑑證明、印鑑證明申請書、委任書、土地登記申請書、抵
    押權設定契約書各一份附卷可稽，且前開印鑑證明申請書、委任書係上訴人即被
    告乙○○令代書事務所不知情之職員偽填告訴人姓名後，再由證人施佩琪以受委
    任人之身分持之向戶政事務所申請告訴人之印鑑證明，於取得印鑑證明後再由被
    告張繼儒持相關文件向鹿港地政事務所辦理抵押權設定等情，業據其於偵查中及
    本院行調查時坦承屬實，核與證人施佩琪證述情節相符。另除被害人鄭有慶於原
    審法院審理中亦否認伊曾同意被告夫妻使用其所有前開不動產之所有權前去借款
    外，上訴人即被告乙○○及已確定在卷之張繼儒於八十八年間為告訴人發現前揭
    犯罪情事後，為取得告訴人之原諒，上訴人即被告而立下切結書證明前以告訴人
    名下不動產向郭素貞借款之事，係本人「盜借」屬實，願於八十八年八月三十一
    日前清償該筆借款，有切結書一紙可稽（見偵卷第十八頁），若被告二人前確得
    告訴人同意而持該筆房地向郭素貞借款，何以上訴人即被告願立下此切結書予告
    訴人收執？參諸上訴人即被告與已判刑確定在卷之被告張繼儒二人所提與告訴人
    及其夫鄭有慶間往來之資料可知雙方前確有大量金錢及業務往來，其二人確可能
    利用告訴人留存之印鑑等資料而為前揭偽造文書、詐騙款項之犯行，其所辯顯係
    卸責之詞，不足採信。本件罪證明確，堪予認定。
二、核上訴人即被告乙○○所為，係犯刑法第三百三十九條第一項之詐欺取財罪、第
    二百十六條、第二百十條之行使偽造私文書罪及第二百十四條之使公務員登載不
    實事項於公文書罪。其以令其事務所內不知情之某不詳姓名職員在印鑑證明申請
    書、委任書上偽簽甲○○之姓名後再令不知情之施佩琪在被委託人欄上簽名（見
    偵卷第五十九頁）及抵押物設定申請書與契約書等偽造署押、偽造私文書之低度
    行為應為行使偽造私文書之高度行為所吸收，均不另論罪，應依行使偽造私文書
    罪論處。被告所為二次行使偽造文書犯行及二次不知情使公務員登載不實事項於
    公文書犯行，構成要件相同，顯皆係基於概括犯意之，俱為連續犯，分別依法以
    一罪論，並加重其刑，所犯行使及偽造印鑑證明申請書及委託書之同法第二百十
    六條、第二百十條之罪，應為間接正犯，其與已判刑確定在卷之另被告等間對前
    開犯行，有犯意聯絡及行為分擔，俱為共同正犯。前開犯罪事實中，原起訴書所
    漏列詐欺罪部分，與已起訴部分，有裁判上一罪之關係，故本院得併予審理。被
    告二人所犯以上三罪間，互有方法結果之牽連關係，應依刑法牽連犯之規定，從
    一重之行使偽造私文書論處。原判決予以論罪科刑，固非無見，上訴人上訴意旨
    指摘原判決不當非有理由，惟原判決未就騙得之款項三百萬元以詐欺取財論處，
    而認係犯背信罪，容有未洽，蓋被害人甲○○等未委任其等處理任何事務，其等
    利用其未取回上開土地所有權狀及印鑑章之機會而行之，為詐欺非背信，又所犯
    同法第二百十條、第二百十四條之罪，亦俱未論以間接正犯。原判決既有上述可
    議之處，應由本院將原判決關於上訴人即被告部分予以撤銷。爰審酌被告之犯罪
    動機、目的、手段、所生危害及犯罪後之態度等一切情狀，量處如主文第二項所
    示之刑，以示懲儆。如附表所示文書上偽造之「甲○○」「鄭有慶」署押，依同
    法第二百十九條規定宣告沒收。至於起訴上訴人即被告涉犯同法背信罪部分，其
    不應成立犯罪，已如前述，起訴書固認與應判罪部分有牽連關係、裁判上一罪關
    係，因之，此部分不另為無罪之諭知。
三、據上論斷，應依刑事訴訟法第三百六十九條第一項前段、第三百六十四條、第二
    百九十九條第一項前段，刑法第二十八條、第五十六條、第二百十六條、第二百
    十條、第三百三十九條第一項、第五十五條、第二百十四條、第二百十九條，罰
    金罰鍰提高標準條例第一條前段，判決如主文。
本案經檢察官丙○○到庭執行職務。
中      華      民      國　    九十一     年     八      月     七 　　日
　　　　　　　　　　　　　　　　臺灣高等法院臺中分院刑事第六庭
　　　　　　　　　　　　　　　　　　　審判長法　官　李  文  雄
　　　　　　　　　　　　　　　　　　　　　　法  官　邱　顯　祥
　　　　　　　　　　　　　　　　　　　　　　法  官　陳　嘉　雄
右正本證明與原本無異。
如不服本判決應於收受送達後十日內向本院提出上訴書狀，其未敘述上訴之理由者並
得於提起上訴後十日內向本院補提理由書（均須按他造當事人之人數附繕本）。
　　　　　　　　　　　　　　　　　　　　　　書記官  王  麗  英
中      華      民      國　    九十一     年     八      月     七 　　日
                                                                        Ｒ
附表：
┌──┬────────────────────────────────┐
│編號│文      書       種        類                                   │
├──┼────────────────────────────────┤
│一  │印鑑證明申請                                                    │
├──┼────────────────────────────────┤
│二  │委任書                                                          │
├──┼────────────────────────────────┤
│三  │八十五年三月七日所寫之土地登記申請書；抵押權設定契約書。        │
├──┼────────────────────────────────┤
│四  │八十五年六月一日所寫之土地登記申請書；抵押權設定契約書。        │
└──┴────────────────────────────────┘
　　　　　　　　　　　　　　　　　　　　　　　　　　　　　　　　　　Ｒ
